ACORDAO-COMPLETO-2330599

ACÓRDÃO 13050/2019 ATA 44/2019 - SEGUNDA CÂMARA

.
	VISTOS, relatados e discutidos estes autos de Recursos de Reconsideração interpostos por Adão Alves dos Santos e Francisco Meton Marques de Lima contra o Acórdão 3435/2015-TCU-Segunda Câmara, proferido no âmbito de Tomada de Contas ordinária, relativa ao exercício de 1999, que julgou suas contas irregulares, aplicando ao primeiro a multa de R$ 10.000,00 (dez mil reais) ;
ACORDAM os Ministros do Tribunal de Contas da União, reunidos em sessão de 2ª Câmara, diante das razões expostas pelo relator, com fundamento nos arts. 32, inciso I, e 33 da Lei 8.443/1992, em:
9.1. conhecer dos Recursos de Reconsideração interpostos pelos recorrentes;
9.2. dar provimento ao recurso interposto por Adão Alves dos Santos e Francisco Meton Marques de Lima, tornando insubsistente o Acórdão 3435/2015-TCU-Segunda Câmara;
9.3.  julgar regulares com ressalvas as contas dos recorrentes, com fundamento nos arts. 1º, inciso I; 16, inciso II; 18 e 23, inciso II, da Lei nº 8.443/1992, c/c os arts. 208 e 214, inciso II, do Regimento Interno/TCU;
9.4. dar ciência desta decisão aos recorrentes e ao Tribunal Regional do Trabalho da 22ª Região; e
9.5. arquivar o presente processo.

Recursos de reconsideração interpostos por Adão Alves dos Santos (R001-Peça 22) e Francisco Meton Marques de Lima (R002-Peça 23), qualificados, respectivamente, à época, como Juiz-Presidente e Diretor-Geral da Secretaria do Tribunal Regional do Trabalho-TRT/22ª Região, por meio dos quais se insurgem contra o Acórdão 3.435/2015-TCU-2ª Câmara, prolatado na sessão de julgamento do dia 23/6/2015-Ordinária e inserto na Ata 20/2015-2ª Câmara.

Segunda Câmara

Tribunal Regional do Trabalho-TRT/22ª Região.

3. Recorrentes: Adão Alves dos Santos (XXX.082.953-XX); Francisco Meton Marques de Lima (XXX.173.953-XX).

13.1. Ministros presentes: Ana Arraes (Presidente), Augusto Nardes, Aroldo Cedraz (Relator) e Raimundo Carreiro.
13.2. Ministro-Substituto presente: André Luís de Carvalho.

AROLDO CEDRAZ

Ministro Vital do Rêgo.

Adoto como Relatório a instrução da Secretaria de Recursos - Serur, peça 35, que obteve anuência de seus dirigentes, peça 36/37, e do Ministério Público junto ao TCU, peça 38.
"1.	Trata-se de recursos de reconsideração interpostos por Adão Alves dos Santos (R001-Peça 22) e Francisco Meton Marques de Lima (R002-Peça 23) , qualificados, respectivamente, à época, como Juiz-Presidente e Diretor-Geral da Secretaria do Tribunal Regional do Trabalho-TRT/22ª Região, por meio dos quais se insurgem contra o Acórdão 3435/2015-TCU-Segunda Câmara, prolatado na sessão de julgamento do dia 23/6/2015-Ordinária e inserto na Ata 20/2015-2ª Câmara (Peça 12) .
1.1.	A deliberação recorrida apresenta o seguinte teor:
VISTOS, relatados e discutidos estes autos de tomada de contas ordinária, referente ao exercício de 1999, do Tribunal Regional do Trabalho da 22ª Região. 
ACORDAM os Ministros do Tribunal de Contas da União, reunidos em Sessão da 2ª Câmara, ante as razões expostas pelo Relator, em:
9.1. com fundamento nos arts. 1º, inciso I, 16, inciso III, alíneas "b" e "c" da Lei n.º 8.443, 1992 c/c os arts. 19, parágrafo único, e 23, inciso III, da mesma Lei, e com arts. 1º, inciso I, 209, incisos II e III, 210, § 2º, e 214, inciso III, do Regimento Interno, julgar irregulares as contas dos Srs. Francisco Meton Marques de Lima, Juiz-Presidente do TRT/22ª Região, e Adão Alves dos Santos, ex-Diretor-Geral da Secretaria do TRT/22ª Região;
9.2. com fundamento nos arts. 1º, inciso I, 16, inciso I, 18 e 23, inciso I, da Lei 8.443, de 1992, c/c os arts. 1º, inciso I, 207 e 214, inciso I, do Regimento Interno, julgar regulares as contas dos demais responsáveis arrolados nos autos, dando-lhes quitação plena;
9.3. com fundamento no art. 58, inciso I, da Lei 8.443, de 1992 c/c o art. 268, inciso I, do Regimento Interno, aplicar ao Sr. Adão Alves dos Santos a multa no valor de R$ 10.000,00 (dez mil reais) , fixando-lhe o prazo de 15 (quinze) dias, a contar da notificação, para comprovar, perante o Tribunal (art. 214, inciso III, alínea "a", do Regimento Interno) , o recolhimento da dívida aos cofres do Tesouro Nacional, atualizada monetariamente desde a data do presente acórdão até a do efetivo recolhimento, se for paga após o vencimento, na forma da legislação em vigor;
9.4. autorizar a cobrança judicial da dívida, caso não atendida a notificação, na forma do art. 28, inciso II, da Lei 8443/1992;
9.5. autorizar, com fundamento no art. 26 da Lei 8443/1992 c/c art. 217 do Regimento Interno, o pagamento da dívida em até trinta e seis parcelas mensais consecutivas, caso venha a ser solicitado pelo responsável antes do envio do processo para cobrança judicial;
9.6. fixar o vencimento da primeira parcela em quinze dias a contar do recebimento da notificação e o das demais a cada trinta dias, com incidência de encargos legais sobre o valor de cada parcela, na forma do art. 214, inciso III, alínea "a", do Regimento Interno; 
9.7. alertar ao responsável que a inadimplência de qualquer parcela acarretará vencimento antecipado do saldo devedor;
9.8. dar ciência do presente Acórdão, bem como do Relatório e Voto que o fundamentam, aos responsáveis e ao Tribunal Regional do Trabalho da 22ª Região. (ênfases acrescidas) 
HISTÓRICO 
2.	Trata-se de tomada de contas ordinária do TRT da 22ª Região, relativa ao exercício de 1999, cujos responsáveis pela gestão e os períodos em que exerceram as atribuições de seus respectivos cargos/funções encontram-se especificados nas págs. 5-9 e 39 da Peça 1. 
2.1.	No âmbito deste Tribunal, a apreciação dos autos foi sobrestada em virtude dos fatos descritos, primeiramente, nos autos do processo TC Processo 004.395/1999-9, e, posteriormente, em face de ocorrências verificadas nos autos do TC Processo 002.643/2003-4, na medida em que elas repercutiram no julgamento das contas em análise.
2.2.	O TC Processo 004.395/1999-9 refere-se ao acompanhamento realizado por este Tribunal nas obras relativas à construção da nova sede do TRT/22ª Região, no qual foram identificadas diversas irregularidades, ensejando, ao final, a aplicação de multa a Francisco Meto Marques Lima (Juiz-Presidente do TRT-22ª Região à época dos fatos) , ora recorrente, decisão proferida por meio do Acórdão 316/2001, mantido pelos Acórdãos 1.062/2007, que negou provimento ao pedido de reexame, e Acórdão 1.309/2008, que rejeitou os embargos de declaração do recorrente, todos do Plenário do TCU.
2.3.	O TC Processo 002.643/2003-4, por sua vez, cuidou de auditoria realizada na área de pessoal, em que foram identificadas diversas irregularidades, as quais consistiram basicamente no pagamento, sem respaldo legal, das gratificações judiciária e extraordinária a ocupantes de cargos do grupo DAS, níveis 4, 5 e 6, não optantes pela remuneração do cargo, bem assim a não ocupantes de cargos efetivos ou empregos permanentes. Estas ocorrências foram atribuídas à Adão Alves dos Santos, ora recorrente, sem a imposição de multa, em decorrência da opção de seu apensamento aos presentes autos para seu exame em conjunto e em confronto, tendo em vista seu reflexo no mérito destas contas anuais. Por meio do Acórdão 1.389/2006, mantido pelos Acórdãos 451/2011 e 1.908/2012, todos do Plenário do TCU, não foram acolhidas as razões de justificativa apresentadas pelo gestor, ora recorrente, e foram considerados indevidos os pagamentos das gratificações e determinado a suspensão e o recolhimento dos valores indevidamente pagos.
2.4.	A Secex/PI, sopesando a gravidade das irregularidades verificadas nos aludidos processos referentes ao pagamento de pessoal e à construção da sede do órgão, propôs o julgamento pela irregularidade das contas dos recorrentes e a regularidade das contas dos outros responsáveis arrolados nos autos, proposta que contou com a anuência do Ministério Público junto ao TCU-MP/TCU.
2.5.	Nesse sentido, o Voto do Ministro-Relator Vital do Rêgo concluiu, no mérito, que as contas de ambos os recorrentes deveriam ser julgadas irregulares, com a aplicação da multa prevista no art. 58, inciso I, da Lei Orgânica do TCU apenas a Adão Alves dos Santos, no que foi acompanhado pelos Membros do Colegiado desta Corte de Contas.
2.6.	Irresignados com a decisão do TCU, os gestores interpuseram os presentes recursos de reconsideração, que se fundamentam nas altercações que, adiante, passar-se-á a relatar.
EXAME DE ADMISSIBILIDADE 
3.	Reiteram-se os exames preliminares de admissibilidade efetuados por esta Secretaria (Peças24-25) , ratificados pelo Exmo. Ministro Raimundo Carreiro (Peça 28) , que concluíram pelo conhecimento dos pedidos de reexame, nos termos do art. 32, inciso I, e 33 da Lei 8.443/1992, c/c o artigo 285 do RI/TCU, suspendendo-se os efeitos dos itens 9.1, 9.3 e 9.4 do Acórdão recorrido.
EXAME DE MÉRITO
4.	Delimitação
4.1.	Constitui objeto do presente recurso definir se:
a) houve a decadência ou a prescrição no presente processo;
b) o recorrente era responsável pelos atos irregulares, em cada esfera de atribuições.
5.	Da prescrição e da decadência.
5.1.	Requerem "a declaração de decadência e/ou prescrição da ação fiscalizatória do Eg. TCU para repristinar os fatos" que impactaram "na prestação de contas de 1999 do TRT 22ª Região", com a extinção do processo sem resolução de mérito, com base nos seguintes argumentos (págs. 3-5 da Peça 22 e 7-11 da Peça 23) :
	a) Francisco Meton Marques de Lima entende que a matéria veiculada no TC Processo 002.643/2003-4 foi atingida pelo instituto da decadência, uma vez que as demais contas de 1996, 1997, 1998, 2000 e 2001 terem sido aprovadas e que as falhas de 1999 foram mero reflexo do que já fora feito; 
	b) alegam que não é possível a reabertura das contas já julgadas há mais de cinco anos;
	c) objetam que passados mais de sete anos do Acórdão 1309/2008-TCU-Plenário, "decai o direito de persecução sancionatória do mesmo fato. Ou, no mínimo, está prescrita a ação respectiva";
	d) Adão Alves dos Santos compreende que o "prazo prescricional para a aplicação da penalidade multa contra gestores seria de 10 anos" e que, por meio do Acórdão 359/2001-TCU-Plenário, o TCU não lhe imputou nenhuma multa, decisão proferida há "quase 17 anos".
Análise:
5.2.	Pontua-se, inicialmente, que as presentes contas não foram reabertas. Em verdade, estas permaneceram sobrestadas aguardando o julgamento de processos conexos com os da conta ordinária do TRT 22ª Região de 1999, não havendo, pois, sucumbência em relação à alegação de impossibilidade de reabertura das contas anuais.
5.3.	De igual sorte, o fato das contas de 1996, 1997, 1998, 2000 e 2001, eventualmente, terem sido ou não aprovadas, não reflete na análise das presentes contas, as quais devem ser julgadas de acordo com os fatos ocorridos naquele exercício e em virtude da determinação constitucional contida no art. 71, inciso II, da Constituição Federal de 1988.
5.4.	Ressalte-se que a jurisprudência pacífica do TCU e do Supremo Tribunal Federal-STF é no sentido de que as ações de ressarcimento movidas pelo Estado contra os agentes causadores de danos ao erário são imprescritíveis, conforme enunciado da Súmula TCU 282, exarada em consonância com posicionamento do Plenário do STF, proferido em sede de mandado de segurança (MS 26.210-9/DF, Relator Ministro Ricardo Lewandowski) .
5.5.	Destarte, não se pode alegar a prescrição do dever constitucional desta Corte de Contas em julgar as contas dos administradores e demais responsáveis por dinheiros, bens e valores públicos da administração direta e indireta, por determinação expressa do inciso II do art. 71 da Constituição Federal de 1988.
5.6.	O Acórdão 1.309/2008, que rejeitou os embargos de declaração opostos ante o Acórdão 316/2001, mantido pelo Acórdão 1062/2007-TCU-Plenário do TCU, no âmbito do TC Processo 004.395/1999-9, encerrou o julgamento das questões relativas à aplicação de multa a Francisco Meto Marques Lima, por terem sido encontradas irregularidades nas obras relativas à construção da nova sede do TRT/22ª Região. Processo considerado conexo a este no sentido de comprovar que existiram irregularidades que macularam as contas ordinárias do recorrente, mas não encerram, nem impedem a apreciação das contas anuais dos gestores do TRT 22ª Região, referentes ao exercício de 1999, pelo contrário, servem de prova emprestada, como enfatizado no Relatório, para a formação do juízo de valor a ser atribuído por esta Corte de Contas a gestão dos responsáveis pelas contas do TRT. 
5.7.	Com relação à prescrição da pretensão punitiva, pondera-se que o instituto da segurança jurídica, consagrado nos estados democráticos de direito contemporâneos, como forma de contínua regulação do exercício da atividade estatal, no campo dos direitos e garantias fundamentais dos cidadãos está adequadamente exposto no art. 37, § 5º, da Constituição Federal de 1988, segundo o qual as ações destinadas a cominar sanções, decorrentes de prática de atos ilícitos, têm seus prazos prescricionais fixados por lei.
5.8.	Desta forma, a partir da determinação contida expressamente no texto constitucional, as regras de prescrição a serem observadas pelo TCU no exercício do poder punitivo no âmbito do controle externo constituem matéria de estrita reserva legal. Não é por simetria com outros diplomas legais atinentes à relação entre o Estado e o administrado que se suprem lacunas. Muito menos mediante a adoção de precedentes jurisprudenciais do Superior Tribunal de Justiça-STJ.
5.9.	Em razão mesmo da ausência de lei expressa estabelecendo o interstício a ser respeitado pela Corte, não está o Tribunal de Contas da União autorizado a autolimitar-se no encargo constitucional a si atribuído pelos artigos 70 e seguintes da Constituição Federal de 1988. Tampouco poderá dizer da sua competência em estabelecer prazos de prescrição, muito embora seja expresso na Carta Magna que tal só poderá ser feito por lei, sob o risco da excessiva limitação temporal do jus puniendi do TCU, a inviabilizar, em grande parte o poder dissuasivo que a Carta Constitucional investiu esta Corte Federal de Contas, exatamente para prevenir ou de reprimir ilícitos administrativos afetos à sua jurisdição.
5.10.	Ao adotar o prazo de prescrição da pretensão punitiva largamente utilizado em diversos arestos deste Tribunal com base nas regras do Código Civil, não se verificaria a perda do exercício do jus puniendi pelo Estado no âmbito do controle externo.
5.11.	A Decisão 359/2001-TCU-Plenário foi proferida no âmbito do TC Processo 002.749/2000-9, que tratava de representação formulada pela Secex/PI, em decorrência da Decisão 205/1999-TCU-Plenário, a fim de verificar o pagamento indevido de gratificações judiciária e extraordinária no período de 1/3/1995 a 31/12/1996 (pág. 61 da Peça 1 do TC Processo 002.749/2000-9) , guardando correlação com o presente processo somente no que tange aos fatos que já vinham sendo admoestados desde essa época, mas não tem relação com aqueles perpetrados no exercício de 1999.
5.12.	O TC Processo 002.643/2003-4, por sua vez, cuidou de auditoria realizada na área de pessoal que abarcava as contas do exercício de 1999 e atribuiu as ocorrências à Adão Alves dos Santos, ora recorrente, sem a imposição de multa, constituindo o marco inicial para a contagem do interstício decenal. 
5.13.	O Código Civil estabelece, em seu art. 189, que "violado o direito, nasce para o titular a pretensão, a qual se extingue, pela prescrição". No caso concreto, no âmbito do controle externo, o prazo decenal estabelecido pelo art. 205 do Código Civil, deve ser contado a partir da data em que o TCU tomou conhecimento que o recorrente não adimpliu suas obrigações legais. No caso concreto, o TC Processo 002.643/2003-4 foi constituído em 19/2/2003 (pág. 1 da Peça 1 do TC Processo 002.643/2003-4) , momento em que restou violada a lei.
5.14.	 Iniciado o transcurso do prazo prescricional decenal houve sua interrupção no momento em que Adão Alves dos Santos tomou ciência do ofício de audiência em 27/3/2003, pág. 44 da Peça 1 do TC Processo 002.643/2003-4, nos termos da regra estipulada no art. 202, inciso I, do Código Civil.
5.15.	Por sua vez, o Acórdão recorrido foi proferido em 23/6/2015, tendo sido ultrapassado, portanto, o prazo prescricional decenal nos moldes do Código Civil em relação à multa aplicada em Adão Alves dos Santos.
5.16.	Por conseguinte, deve ser afastada a multa individual aplicada no item 9.3 do Acórdão recorrido, em atenção ao instituto da prescrição.
6.	Da responsabilidade pelos atos irregulares.
6.1.	Solicitam a exclusão de suas responsabilidades, com base nos seguintes argumentos (págs. 2-3, 5-13 da Peça 22 e da 2-6 da Peça 23) :
	a) Francisco Meton Marques de Lima alterca que o TC Processo 002.643/2003-4 não pode "onerar a prestação de contas do ora Recorrente, pois se refere a pagamentos censurados a servidores, que se iniciou em 1995 e durou até 2001";
	b) pondera, ainda, que se "irregularidade houve, estaria na cota do Diretor-Geral e não do Presidente" e que já recolheu a multa imputada no TC Processo 004.395/1999-9, não havendo indício de desvio, sobrepreço ou enriquecimento ilícito. Clama pelo julgamento das contas como regulares ou, alternativamente, como regulares com ressalvas;
	c) Adão Alves dos Santos objeta que os atos foram praticados "após a saída do Recorrente do Cargo de Diretor Geral Administração e ordenador de despesas por delegação, quando, evidentemente, atuava outro gestor". Informa que exerceu o cargo em questão de 12/12/1996 a 29/6/1998 e cita as "[Portaria GP n. 181/96, de 12 de dezembro de 1996 - início, e Portaria GP n. 119/98, de 29 de junho de 1998 - final; Portaria GP n. 120/98, de 29/06/1998 e Portaria GP n. 370/98, de 10/12/1998 (Walter Albuquerque Bragal) ". Colaciona a documentação de nomeação e de exoneração às págs. 14-21 da Peça 23.
Análise:
6.2.	Cabe delinear a responsabilidade de cada um dos recorrentes e as irregularidades que foram consideradas graves o suficiente para macularem suas respectivas contas ordinárias, nos termos do Voto que fundamenta o Acórdão recorrido (Peça 11) :
Quanto ao mérito propriamente dito, entendo que, realmente, as irregularidades relatadas nos processos sobrestantes, referente ao pagamento de pessoal e à construção da sede do órgão, repercutem negativamente no mérito das presentes contas, conforme descrito a seguir. 
Relativamente ao TC Processo 004.395/1999-9, restaram evidenciadas no acompanhamento das obras de construção da sede do TRT/22ª Região inúmeras irregularidades praticadas pelo Sr. Francisco Meton Marques Lima, deixando o gestor de observar as normas atinentes ao processo licitatório, assim como praticou atos nocivos ao patrimônio público, a exemplo de despesas que não resultaram em qualquer utilidade para a Administração Pública. 
Nada obstante, como bem anotou o Ministério Público, o referido responsável já foi multado no âmbito do processo de acompanhamento, devendo, contudo, nesta oportunidade o Sr. Francisco Meton Marques Lima ter suas contas julgadas irregulares, à vista da gravidade das ocorrências a ele imputadas, nos termos assinalados nos autos. 
No tocante ao TC Processo 002.643/2003-4, as irregularidades apuradas pela fiscalização deste Tribunal consistiram basicamente no pagamento, sem respaldo legal, das Gratificações Judiciária e Extraordinária a ocupantes de cargos do grupo DAS, níveis 4, 5 6, não optantes pela remuneração do cargo, bem assim a não ocupantes de cargos efetivos ou empregos permanentes, sendo as ocorrências atribuídas ao Sr. Adão Alves dos Santos, ex-Diretor-Geral do órgão à época dos fatos. 
Conforme observou o Parquet especializado, a matéria foi cautelosamente examinada tanto no âmbito do mencionado processo quanto no TC Processo 002.749/2000-9, apensado aos presentes autos, em que se concluiu pela irregularidade dos pagamentos realizados pelo TRT 22ª Região, cuja devolução dos valores determinada por este Tribunal encontra-se, entretanto, obstada por decisão judicial proferida pela 7ª Vara Federal do Distrito Federal.
Assim, considerando a gravidade das irregularidades atribuídas ao Sr. Adão Alves dos Santos, suficientes, portanto, para macular sua gestão no órgão, as suas contas devem ser julgadas irregulares, com a aplicação da multa prevista no art. 58, inciso I, da Lei Orgânica do TCU. (ênfases acrescidas) 
6.3.	Pontua-se, inicialmente, que as contas de Francisco Meton Marques de Lima não foram maculadas pelas irregularidades encontradas no TC Processo 002.643/2003-4, estas irregularidades, como o recorrente sustenta, foram, em verdade, imputadas exclusivamente ao "Diretor-Geral" e não ao Presidente.
6.4.	Constitui fato incontroverso, igualmente, e foi devidamente considerado no julgado atacado, que o então presidente do TRT já havia recolhido "a multa imputada no TC Processo 004.395/1999-9", e, por conseguinte, não poderia ser multado novamente.
6.5.	Circunstância que não impede que o gestor venha a ter as contas anuais julgadas como irregulares, juízo de valor que não necessita, nem tem relação com a comprovação do desvio de recursos, do sobrepreço ou do enriquecimento ilícito.
6.6.	Ante essas ponderações, faz-se necessário verificar se as irregularidades atribuídas ao recorrente no TC Processo 004.395/1999-9 detém gravidade e relevância suficiente para macular a gestão de Francisco Meton Marques de Lima, ex-presidente do TRT/22ª Região, em relação ao exercício de 1999. 
6.7.	A fim de elucidar os fatos, socorre-se ao Relatório que acompanha o Acórdão recorrido, que apresenta o Parecer de lavra do Procurador do MP/TCU Sergio Ricardo Costa Caribe, o qual esclarece de modo didático a responsabilidade do então Desembargador Presidente quando no exercício das funções administrativas, in verbis:
No que se refere ao TC Processo 004.395/1999-9, as irregularidades detectadas pelo Tribunal durante o acompanhamento da construção da sede do TRT/22ª Região ensejaram a aplicação de multa ao Sr. Francisco Meton Marques de Lima, por meio do Acórdão 316/2001-TCU-Plenário, mantido em sede de recurso.
O relator do processo deixou assente seu entendimento quanto aos problemas identificados no acompanhamento, conforme trecho que a seguir transcrevo:
Com efeito, no acompanhamento realizado por esta Corte, ficaram patentes graves irregularidades, consubstanciadas, de forma mais contundente, na contratação de projetos de arquitetura e de engenharia sem que houvesse dotação orçamentária específica; na aquisição, por inexigibilidade de licitação, dos aludidos projetos, sem que tivesse sido demonstrada a inviabilidade de competição; na realização de pagamento antecipado sem amparo legal; e, para finalizar, na efetivação de despesas que não resultaram em qualquer utilidade para a Administração Pública.
Não é despiciendo lembrar a anterior aquisição de imóvel, mais precisamente no exercício de 1995, destinado a abrigar a sede do TRT da 22ª Região. Por conta disso, consoante informa a Unidade Instrutiva, foram efetivadas despesas de, pelo menos, R$ 2.629.957,47 (R$ 1.360.000,00, com a compra do imóvel, e mais R$ 1.269.957,47, com instalações e equipamentos) . Não satisfeita, vem novamente a administração do citado TRT, pouco mais de três anos da aquisição da sede atual, efetivar gastos com a construção de nova sede, o que, no mínimo, não se coaduna com o princípio da razoabilidade.
Como se vê, o gestor deixou de observar normas atinentes ao processo licitatório, bem como praticou atos visivelmente nocivos aos cofres públicos, o que, a meu ver, justifica o julgamento pela irregularidade das contas do Sr. Francisco Meton Marques de Lima, sem aplicação de multa, visto que já foi aplicada sanção ao gestor no processo de acompanhamento. (ênfases acrescidas) 
6.8.	Tendo em vista a relevância e a gravidade das irregularidades atribuídas ao recorrente, as contas do exercício de 1999 foram julgadas irregulares pela comprovação da prática de atos de gestão ilegais, ilegítimos, antieconômicos, com infração à norma legal de natureza contábil, financeira, orçamentária, operacional e patrimonial, nos termos dos art. 1º, inciso I, 16, inciso III, alínea "b" da Lei 8.443/1992.
6.9.	Desse modo, não há como acolher o argumento apresentado por Francisco Meton Marques de Lima.
6.10.	Adão Alves dos Santos, por sua vez, não ataca as irregularidades encontradas nos pagamentos indevidos de gratificações e que conduziram ao julgamento de suas contas como irregulares, com a aplicação da multa respectiva. Em sua defesa, o recorrente objeta que os atos foram praticados após a sua saída do cargo de diretor geral de administração e de ordenador de despesas por delegação.
6.11.	As irregularidades referentes ao pagamento, sem respaldo legal, das gratificações judiciária e extraordinária a ocupantes de cargos do grupo DAS, níveis 4, 5 e 6, não optantes pela remuneração do cargo, bem assim a não ocupantes de cargos efetivos ou empregos permanentes, foram detalhadas no Relatório que acompanha o Acórdão recorrido às págs. 2-3 da Peça 10:
5. O TC Processo 002.643/2003-4, cuida dos autos do Relatório de Auditoria realizada no Tribunal Regional do Trabalho da 22ª Região, na área de Pessoal, abrangendo o período de janeiro de 1995 a outubro de 2001, visando verificar a conformidade do pagamento da retribuição dos Cargos níveis DAS 4, 5 e 6 (transformados em FC 8, 9 e 10, respectivamente) , aos servidores daquele Tribunal investidos nessas funções, em cumprimento a Decisão da 1ª Câmara, proferida na Sessão de 03/04/2001, consubstanciada na Relação 36/2001-Relator Ministro Guilherme Palmeira. Após as sucessivas deliberações por que passou o referido TC (Acórdão 1389/2006-TCU-Plenário mantido nos seus exatos termos pelos Acórdãos 451/2006 e 1.908/2012 todos do Plenário) , tal como ocorreu com o TC referenciado no parágrafo anterior, o Tribunal não se impôs apenação ao responsável - embora rejeitadas as razões de justificativas apresentadas pelo senhor Adão Alves dos Santos (vide Acórdão 1389/2006-TCU-Plenário, mantido nos seus exatos termos pelos Acórdãos 451/2006 e 1.908/2012 todos do Plenário) -, porém deliberou pela irregularidade dos pagamentos feitos e, por essa razão, determinou o ressarcimento dos mesmos, quais sejam: do pagamento, em fevereiro/1998, de Gratificação Judiciária (GJ) e Gratificação Extraordinária (GE) a servidores do TRT da 22ª Região, ocupantes de emprego permanente, detentores de DAS, níveis 4, 5 e 6 (transformados em FC-08, FC-09 e FC-10, respectivamente) não optantes pela remuneração do cargo efetivo, bem como pagamento, também em fevereiro/1998, de Gratificação Judiciária a servidores sem vínculo com o Poder Judiciário, detentores de DAS 4, 5 e 6, referentes ao período de janeiro/1997 a dezembro/1998, quando já estava em vigor a Lei n. 9.421/96 (plano de carreira do judiciário) sem autorização legal e em dissonância ao estabelecido na Resolução Administrativa n. 002/98 do Plenário desse Tribunal, que concedeu pagamento das "gratificações judiciária e extraordinária desde a época em que foram suspensas, 10/03/1995, até o advento da Lei n. 9.421, de 24/12/1996"; do pagamento, em fevereiro/1998, da Gratificação Extraordinária (GE) em duplicidade aos servidores ocupantes de DAS 4, 5 e 6 optantes pela remuneração do cargo efetivo, referente ao período de março/1995 a dezembro/1996 (como Despesas de Exercícios Anteriores) , quando referidos servidores já vinham recebendo regularmente a citada gratificação no mencionado período, bem como pagamento, também em fevereiro/1998, da citada gratificação relativa ao exercício de 1997 (como Restos a Pagar) e incorporação da mesma à remuneração desses servidores, a partir daquele mês até dez/1998 como vantagem pessoal decorrente da Resolução Administrativa n. 002/98, quando já estava em vigor a Lei n. 9.421/96 e os citados servidores recebiam a Gratificação de Atividade Judiciária (GAJ) , que veio a substituir a Gratificação Extraordinária; do pagamento, em fevereiro/1998, da Gratificação Judiciária (GJ) a servidores ocupantes de DAS 4, 5 e 6 optantes pela remuneração do cargo efetivo, referente ao período de março/1995 a dezembro/1996 (como Despesas de Exercícios Anteriores) , bem como pagamento, também em fevereiro/1998, da citada gratificação relativa ao exercício de 1997 (como Restos a Pagar) , em desobediência ao contido no § 2º, art. 2º da Lei n. 7.923/89 c/c art. 6º da Lei n. 7.961/89; e do pagamento, a partir de janeiro de 1999, a título de Vantagem Pessoal de Enquadramento, relativo à retribuição de funções comissionadas FC-8, 9 e 10, cujos cálculos tiveram a inclusão das Gratificações Extraordinárias e Judiciárias, determinando, ao fim, a sua juntada ao presente processo de contas, ora em exame. (ênfase acrescida) 
6.12.	Insta ressalvar, que, além das portarias apresentadas pelo recorrente que evidenciam que este não ocupava mais o cargo de diretor geral de administração no exercício de 1999, o rol de responsáveis que compõe a presente Tomada de Contas Ordinária, às págs. 5-9 da Peça 1, atribui ao recorrente apenas períodos esporádicos de substituição no cargo de ordenador de despesas por delegação e em nenhum momento a designação para o cargo de diretor geral, nem mesmo a substituição do titular.
6.13.	Logo, assiste razão a Adão Alves dos Santos ao refutar a responsabilidade pelos referidos atos, uma vez que não era mais o ocupante do cargo de direção responsável pelo "pagamento, a partir de janeiro de 1999, a título de Vantagem Pessoal de Enquadramento, relativo à retribuição de funções comissionadas FC-8, 9 e 10, cujos cálculos tiveram a inclusão das Gratificações Extraordinárias e Judiciárias", ato administrativo ilegal que havia fundamentado o julgamento pela irregularidade das contas do recorrente.
CONCLUSÃO
7.	Das análises anteriores, conclui-se que:
a)  considera-se como termo inicial para a contagem do prazo prescricional decenal a data que o TC Processo 002.643/2003-4 foi constituído, 19/2/2003 (pág. 1 da Peça 1 do TC Processo 002.643/2003-4) . Iniciado o transcurso do prazo houve sua interrupção no momento em que Adão Alves dos Santos tomou ciência do ofício de audiência em 27/3/2003, pág. 44 da Peça 1 do TC Processo 002.643/2003-4. Por sua vez, o Acórdão recorrido foi proferido em 23/6/2015, tendo sido ultrapassado, portanto, o prazo prescricional decenal nos moldes do Código Civil;
b) não há como acolher o argumento apresentado por Francisco Meton Marques de Lima, tendo em vista a relevância e a gravidade das irregularidades apontadas, fato que conduziu ao julgamento pela irregularidade de suas contas, pela comprovação da prática pelo recorrente de atos de gestão ilegais, ilegítimos, antieconômicos, com infração à norma legal de natureza contábil, financeira, orçamentária, operacional e patrimonial, nos termos dos art. 1º, inciso I, 16, inciso III, alínea "b" da Lei 8.443/1992. Assiste razão a Adão Alves dos Santos ao refutar a responsabilidade pelos referidos atos, uma vez que não era mais o ocupante do cargo de direção responsável pelo "pagamento, a partir de janeiro de 1999, a título de Vantagem Pessoal de Enquadramento, relativo à retribuição de funções comissionadas FC-8, 9 e 10, cujos cálculos tiveram a inclusão das Gratificações Extraordinárias e Judiciárias", ato administrativo ilegal que havia fundamentado o julgamento pela irregularidade das contas do recorrente 
8.	Ante o exposto,  propõe-se que esta Casa conheça dos recursos interpostos para dar provimento ao recurso de Adão Alves dos Santos, afastando a multa individual que lhe foi imposta  no item 9.3 e excluindo seu nome do item 9.1 do Acórdão 3435/2015-TCU-Segunda Câmara, e negar provimento àquele interposto por Francisco Meton Marques de Lima, mantendo no restante o inteiro teor da decisão recorrida.
PROPOSTA DE ENCAMINHAMENTO
9.	Ante o exposto, submetem-se os autos à consideração superior, propondo-se, com fundamento no art. 32, inciso I, e 33 da Lei 8.443/1992, c/c o artigo 285 do RI/TCU: 
a) conhecer dos recursos de reconsideração interpostos por Adão Alves dos Santos (CPF XXX.082.953-XX) e Francisco Meton Marques de Lima (CPF XXX.173.953-XX) e, no mérito, dar provimento ao recurso de Adão Alves dos Santos, afastando a multa individual que lhe foi imposta no item 9.3 e excluindo seu nome do item 9.1 do Acórdão 3435/2015-TCU-Segunda Câmara, e negar provimento àquele interposto por Francisco Meton Marques de Lima, mantendo no restante o inteiro teor da decisão recorrida;
b) dar conhecimento às entidades/órgãos interessados, ao Tribunal Regional do Trabalho da 22ª Região e aos recorrentes da deliberação que vier a ser proferida."
2.	O Ministério Público junto ao TCU pronunciou-se favoravelmente à proposta da Serur, peça 38, nos termos do parecer da lavra do Procurador Sérgio Ricardo Costa Caribé.
"Tratam-se de recursos de reconsideração interpostos pelos Srs. Adão Alves dos Santos e Francisco Meton Marques de Lima contra o Acórdão 4.435/2015-TCU-2ªCâmara, que julgou irregulares as contas dos responsáveis e aplicou multa ao primeiro. A decisão foi proferida em processo de tomada de contas ordinária do Tribunal Regional do Trabalho da 22ª Região, relativa ao exercício de 1999.
A Serur examinou os argumentos apresentados e propôs dar provimento ao recurso do Sr. Adão Alves dos Santos e negar provimento ao do outro recorrente.
A condenação do Sr. Adão Alves dos Santos resultou da análise, nestas contas, do reflexo da rejeição das razões de justificativas por ele apresentadas no TC Processo 002.643/2003-4, em relação ao pagamento irregular de gratificações a servidores do TRT da 22ª Região, nos exercícios de 1997 a 1999.
O Sr. Adão Alves dos Santos alega que não pode ser responsabilizado pelos pagamentos irregulares ocorridos no exercício de 1999, visto não ter ocupado o cargo de Diretor-Geral naquele ano. Em seguida, alega a decadência ou a prescrição quanto à condenação imposta.
Compulsando os autos do TC Processo 002.643/2003-4, verifiquei que a audiência do recorrente foi realizada em razão de pagamentos ocorridos entre 1997 e 1999, constando do ofício a ele endereçado rol exemplificativo dos dispêndios indevidos, entre os quais constam três realizados no exercício cujas contas se analisa (peça 1, p. 44-46, do referido processo) .
Consultando o rol de responsáveis na peça 1, p. 7 e 9, percebe-se que o Sr. Adão Alves dos Santos só ocupou o cargo de Diretor-Geral na qualidade de substituto e por curtos intervalos de tempo. Ademais, as portarias por ele juntadas na peça 23, p. 20-21, indicam que o Diretor-Geral no exercício de 1999 era o Sr. Durval Francisco Coelho, informação coerente com a constante do rol na peça 1 destes autos.
Nesse sentido, tendo em vista que somente três servidores foram indicados como beneficiários dos pagamentos indevidos no exercício de 1999, conforme lista exemplificativa juntada ao ofício de audiência, penso que, ainda que se admitisse a concessão desses benefícios pelo Sr. Adão Alves dos Santos durante os curtos períodos em que substituiu, tal fato não seria suficiente para macular a gestão do responsável como um todo.
Assim, anuo à proposta da Serur de dar provimento ao recurso por ele interposto.
Em relação ao argumento da prescrição, não obstante a exclusão da sanção seja decorrência lógica da alteração do julgamento já proferido, permito-me tecer algumas considerações sobre o assunto, em face da recente expedição do Acórdão 1441/2016-TCU-Plenário.
No âmbito do Tribunal de Contas da União, havia divergência jurisprudencial quanto à aplicação do instituto da prescrição da pretensão punitiva. Essa discussão dizia respeito tanto ao prazo prescricional, quanto ao termo inicial e às eventuais causas de interrupção. 
A fim de dirimir a divergência, foi suscitado incidente de uniformização de jurisprudência nos autos dos TC Processo 007.822/2005-4 e Processo 011.101/2003-6, o que levou à constituição do TC Processo 030.926/2015-7. 
O TC Processo 030.926/2015-7 foi apreciado na sessão extraordinária de 8/6/2016, por meio do Acórdão 1.441/2016, ocasião em que o Plenário do Tribunal de Contas da União, por cinco votos a três ¿ tese vencedora do Ministro-Revisor Walton Alencar Rodrigues -,  deixou assente orientação no sentido de que: o prazo da prescrição da pretensão punitiva é aquele definido pelo art. 205 do Código Civil, sendo, portanto, decenal; a contagem deve ser iniciada na data da ocorrência da irregularidade, na forma do art. 189 do Código Civil; deve ser admitida a interrupção da prescrição pelo ato que ordena a citação, a audiência ou a oitiva efetivadas pela Corte de Contas; uma vez interrompida a prescrição, ela recomeça a correr na data em que for ordenada a citação, a audiência ou a oitiva; a prescrição deve ser suspensa nas hipóteses indicadas no subitem 9.1.5 do julgado; a prescrição deve ser aferida, independentemente de alegação da parte, quando presente a intenção de aplicar as sanções previstas na Lei 8.443/92; e o entendimento firmado deve ser adotado, indistintamente, nos processos pendentes de decisão de mérito ou de apreciação de recurso por parte do TCU. 
Considerando, pois, que a jurisprudência da Corte de Contas foi pacificada com base no entendimento construído pelo Plenário no Acórdão 1441/2016-TCU-Plenário, entendo superada, no momento, a discussão sobre a matéria. Dessa forma, em respeito ao disposto no subitem 9.1.7 dessa deliberação, passo ao exame do caso concreto.
As irregularidades que ensejaram a penalização do gestor foram cometidas no exercício de 1999. Nesse caso, em face de serem anteriores à entrada em vigor no novo Código Civil, torna-se necessário aplicar o disposto no art. 2.028 do referido diploma legal, nos seguintes termos:
Art. 2.028. Serão os da lei anterior os prazos, quando reduzidos por este Código, e se, na data de sua entrada em vigor, já houver transcorrido mais da metade do tempo estabelecido na lei revogada.
Como em 11/1/2003 ainda não tinha transcorrido mais da metade do prazo de vinte anos previsto no código anterior, aplicam-se os dez anos do novo código, contados a partir de sua entrada em vigor (cf. entendimento expresso em reiterada jurisprudência deste Tribunal, a exemplo dos Acórdão 1727/2003-TCU-Primeira Câmara, 771/2010-TCU-Plenário e 1.930/2014-TCU-Plenário) . 
Importa registrar, ainda, que houve interrupção da contagem com a determinação da audiência do gestor em 10/3/2003, consoante despacho do Secretário na peça 1, p. 42, do TC Processo 002.643/2003-4. Assim, ainda que se cogite a possibilidade de negar provimento ao recurso, deve ser reconhecida a prescrição da pretensão punitiva por este Tribunal, já que o prazo para aplicação da sanção expirou em 10/3/2013 e a decisão condenatória foi proferida em 2015.
Diante do exposto, este membro do Ministério Público de Contas manifesta-se de acordo com o encaminhamento sugerido pela Serur."
Levado à pauta em 14/8/2019, o Subprocurador-Geral, Lucas Rocha Furtado, em razão dos argumentos apresentado na sustentação oral pelo representante de Francisco Meton, pediu vistas do processo para melhor analisa-lo e apresentou o parecer abaixo, peça 57, o qual reproduzo em parte.
[...]
I
Tratam os presentes autos das contas anuais do Tribunal Regional do Trabalho da 22ª. Região, relativas ao exercício de 1999.
Por intermédio do Acórdão 3.435/2015-2ª. Câmara, os Srs. Adão Alves dos Santos e Francisco Meton Marques de Lima tiveram suas contas julgadas irregulares, com imputação de multa ao primeiro responsável.
Irresignados com a decisão, os responsáveis interpuseram recursos de reconsideração (peças 22 e 23, respectivamente) , os quais foram analisados mediante as instruções às peças 35 e 49. Em essência, a Serur propõe conhecer dos recursos para, no mérito, dar provimento ao recurso do Sr. Adão Alves dos Santos, afastando a multa que lhe foi imposta no item 9.3 e excluindo seu nome do item 9.1 do acórdão recorrido. Quanto ao Sr. Francisco Meton, é proposto negar provimento ao seu recurso, mantendo, quanto a ele, o inteiro teor da decisão proferida.
O MP/TCU, representado por Sua Excelência, o Procurador Sérgio Ricardo Costa Caribé (peças 38 e 52) , manifestou-se de acordo com o encaminhamento alvitrado.
II
O presente processo foi levado a julgamento na sessão da 2ª. Câmara de 14/8/2019. De forma a possibilitar melhor entendimento acerca da matéria nele tratada, este Representante do Ministério Público junto ao TCU entendeu por bem requerer vista, em face do que apresenta a presente manifestação. 
III
Após análise das peças que constituem estes autos, peço vênias para discordar parcialmente do encaminhamento proposto, entendendo que o recurso de reconsideração interposto pelo Sr. Francisco Meton deva ser provido, de modo que as suas contas sejam julgadas regulares com ressalva. 
Explico.
O julgamento pela irregularidade das contas do Sr. Francisco Meton foi motivado por irregularidades na contratação do projeto arquitetônico da nova sede do TRT/22ª. Região, identificadas nos autos do TC Processo 004.395/1999-9, em razão das quais o responsável foi apenado com multa no valor de R$ 20 mil, por meio do Acórdão 316/2001-TCU-Plenário (peça 2, p. 77-78, do TC Processo 004.935/1999-9) , sendo o julgamento confirmado em sede de recurso.
Entendeu o Exmo. Relator a quo, Ministro Vital do Rego, que as irregularidades apontadas no referido processo (juntado a estes autos) repercutiriam negativamente no mérito destas contas, tendo gravidade tal a ensejar a irregularidade das contas do responsável.
Com efeito, à semelhança do Exmo. Relator a quo, da Serur e do nobre colega do MP/TCU, julgo que não há como ser afastado o caráter irregular dos atos praticados pelo responsável, tendo em vista a ausência de dotação orçamentária a amparar despesas com elaboração de projeto executivo para a construção de imóvel, em desobediência ao disposto no art. 167, inciso I, da CF e na LDO/1999; bem assim a inexistência de pressupostos fáticos a justificar a contratação por inexigibilidade de licitação fundamentada no art. 25, inciso II, da Lei 8.666/1993. 
Nada obstante, há que se considerar, por um lado, que o Sr. Francisco Meton já foi penalizado com a imputação de multa nos autos do TC Processo 004.395/1999-9, a qual foi devidamente recolhida pelo responsável, tendo o Tribunal exercido, com a austeridade requerida para o caso, o seu poder-dever disciplinar.
Por outro, por relevante, há que se destacar a baixa materialidade da contratação (R$ 143.912,11 - peça 1, p. 84, do TC Processo 004.395/1999-9) , cujo montante corresponde a apenas 0,67% da dotação orçamentária do TRT/22ª. Região para o exercício de 1999 (R$ 21.567.477,23 - peça 1, p. 27) .
Tal fato, associado à inexistência de outras irregularidades a comprometer a gestão do responsável (vide Certificado de Auditoria à peça 1, p. 18) e ao reconhecimento de que o valor do contrato estava "coerente com a realidade do mercado local" (peça 1, p. 84, e peça 2, p. 53, do TC Processo 004.395/1999-9) , me levam a considerar de excessivo rigor o julgamento pela irregularidade das contas do Sr. Francisco Meton, propondo, ao revés, que seu recurso seja provido para que as suas contas venham a ser julgadas regulares com ressalva.
 
IV
Ante todo o exposto, restituo os autos ao Exmo. Ministro Relator, nos termos do art. 112, §1º, do RI/TCU, louvando o trabalho realizado, ao tempo em que me manifesto, com a devida vênia, parcialmente de acordo com a proposta de encaminhamento alvitrada pela Serur, sugerindo que seja dado provimento ao recurso interposto pelo Sr. Francisco Meton com vistas a julgar suas contas regulares com ressalva. 
[...]
É o Relatório.

José Pereira Liberato (OAB-PI 2567).

Procurador Sergio Ricardo Costa Caribé.

TOMADA DE CONTAS ORDINÁRIA. EXERCÍCIO DE 1999. SOBRESTAMENTO. CONTAS IRREGULARES DE UM RESPONSÁVEL, SEM APLICAÇÃO DE MULTA. SANÇÃO APLICADA NO PROCESSO SOBRESTANTE. CONTAS IRREGULARES DE OUTRO RESPONSÁVEL, COM APLICAÇÃO DE MULTA. CONTAS REGULARES DOS DEMAIS RESPONSÁVEIS, COM QUITAÇÃO PLENA. RECURSOS DE RECONSIDERAÇÃO. CONHECIMENTO. ELEMENTOS CAPAZES DE MODIFICAR A DECISÃO. PROVIMENTO INTEGRAL. CONTAS REGULARES COM RESSALVAS. ARQUIVAMENTO.

TOMADA DE CONTAS (TC)

Secretaria de Recursos (Serur); Secretaria do TCU no Estado do Piauí (SEC-PI).

Cuidam os autos de Recurso de Reconsideração interposto por Francisco Meton Marques de Lima e Adão Alves dos Santos, à época Juiz-Presidente e Diretor-Geral da Secretaria do Tribunal Regional do Trabalho - TRT/22ª Região, respectivamente, contra o Acórdão 3435/2015-TCU-Segunda Câmara, proferido no âmbito de tomada de contas ordinária, relativa ao exercício de 1999.
2.	Este processo foi sobrestado, inicialmente, em razão dos TC Processo 004.395/1999-9 e TC Processo 002.643/2003-4. 
3.	O primeiro, TC Processo 004.395/1999-9, referia-se ao acompanhamento das obras para construção da nova sede do TRT/22ª Região, cujas irregularidades eram afetas à realização de procedimento licitatório para construção da sede do órgão, e que levou à aplicação de multa de R$ 20.000,00 a Francisco Meton Marques Lima, por meio do Acórdão 316/2001-TCU-Plenário, mantido em sede de recurso, por meio dos Acórdãos 1.062/2007 e 1.309/2008, todos de Plenário. 
4.	O segundo, TC Processo 002.643/2003-4, tratou de auditoria realizada na área de pessoal, em que foram verificados pagamentos sem respaldo legal de gratificações judiciária e extraordinária a servidores, no período de 1997 a 1999, sendo atribuída responsabilidade a Adão Alves dos Santos, sem a imputação de multa, em decorrência do seu apensamento a este TC Processo 005.998/2000-8, para exame em conjunto e em confronto. 
5.	Em razão das irregularidades relatadas nos processos sobrestantes, referente à construção da sede do órgão e ao pagamento de pessoal, que repercutiram negativamente no mérito das contas anuais apreciadas no Acórdão 3435/2015-TCU-Segunda Câmara, os responsáveis tiveram suas contas julgadas irregulares, e foi aplicada a multa prevista no art. 58, inciso I, no valor de R$ 10.000,00 apenas para Adão Alves dos Santos, uma vez que Francisco Meton Marques Lima já havia sofrido sanção no TC Processo 004.395/1999-9.   
6.	Irresignados, os responsáveis interpuseram o presente recurso a fim de reformar o Acórdão 3435/2015-TCU-Segunda Câmara. Quando da inclusão do processo em pauta, em 13/3/2018, Francisco Meton Marques de Lima apresentou memorais, cujos argumentos ofertados foram uma vez mais analisados pela Serur e MP/TCU, em homenagem ao princípio da ampla defesa e do contraditório.
7.	Preliminarmente, reitero o conhecimento do recurso, por estarem preenchidos os requisitos de admissibilidade previstos nos artigos 32, I, e 33 da Lei 8.443/1992, c/c o artigo 285 do RI/TCU.
8.	De plano, pelos motivos que exponho abaixo, acolho as análises e conclusões da Secretaria de Recursos - Serur, com a qual anuiu o Ministério Público junto ao TCU-MP/TCU, com parecer do Procurador Sergio Caribé, no que diz respeito à Adão Alves dos Santos, no sentido de dar provimento ao seu recurso. Discordo, entretanto, quanto ao encaminhamento proposto em relação à Francisco Meton Marques Lima, no sentido de negar provimento ao recurso.
9.	Adão Alves dos Santos não refutou as irregularidades encontradas nos pagamentos indevidos de gratificações. Em sua defesa, alegou que os atos foram praticados após a sua saída do cargo de Diretor-Geral de Administração e de ordenador de despesas por delegação, o que de fato pode ser comprovado nas portarias apresentadas pelo recorrente e no rol de responsáveis que compõe a Tomada de Contas Ordinária - Exercício de 1999. Verifica-se que, em 1999, o recorrente substituiu, em períodos esporádicos e muito curtos, no cargo de ordenador de despesas por delegação, mas não foi designado para o cargo de Diretor-Geral, nem mesmo como substituto. Quem exercia o cargo era Durval Francisco Coelho. 
10.	Cabe ressaltar que em 1999 foram efetuados 3 pagamentos indevidos e que, ainda que se admitisse a concessão desses benefícios pelo responsável, o fato não seria suficiente para macular totalmente sua gestão. 
11.	Em razão do que foi exposto, há elementos suficientes para reformar o Acórdão no que diz respeito à Adão Alves dos Santos, retirando a multa imputada e seu nome do item 9.1 do acórdão combatido.
12.	Francisco Meton Marques Lima apresentou as seguintes justificativas para que seja afastada sua responsabilidade: 
	a) argumenta que o Tribunal Regional Federal da 1ª Região, nos autos de ação civil pública por ato de improbidade administrativa, considerou inexistir irregularidade na contratação de projeto de arquitetura e engenharia, por dispensa de licitação;
	b) apresenta leis e resoluções do Conselho Superior da Justiça do Trabalho e documento da Diretoria de Serviço de Orçamento e Finanças, versando sobre o orçamento da obra;
	c) alega que a matéria tratada no TC Processo 002.643/2003-4 foi atingida pelo instituto da decadência, uma vez que não é possível a reabertura de contas já julgadas há mais de 5 anos e que as demais contas de 1996, 1997, 1998, 2000 e 2001 foram aprovadas; 
	d) considera que decaiu o direito de persecução sancionatória, uma vez que se passaram 7 anos do Acórdão 1309/2008-TCU-Plenário, que julgou recurso por ele interposto no âmbito do TC Processo 004.395/1999-9, mantendo sua condenação.
13.	Levado à pauta em sessão da 2ª. Câmara, de 14/8/2019, oportunidade em que o representante de Francisco Meton Marques Lima realizou sustentação oral, o Subprocurador-Geral Lucas Rocha Furtado, representante do MP/TCU na sessão, em razão dos argumentos apresentados, pediu vistas do processo, de forma a possibilitar melhor entendimento acerca da matéria nele tratada. 
14.	Em que pese, em análise inicial, ter concordado com a Unidade Técnica, os argumentos apresentados pelo MP/TCU, em parecer juntado à peça 57, o qual transcrevo em parte, fizeram-me evoluir em meu entendimento, no sentido de dar provimento ao recurso de Francisco Meton:
	[...]
Após análise das peças que constituem estes autos, peço vênias para discordar parcialmente do encaminhamento proposto, entendendo que o recurso de reconsideração interposto pelo Sr. Francisco Meton deva ser provido, de modo que as suas contas sejam julgadas regulares com ressalva. 
Explico.
O julgamento pela irregularidade das contas do Sr. Francisco Meton foi motivado por irregularidades na contratação do projeto arquitetônico da nova sede do TRT/22ª. Região, identificadas nos autos do TC Processo 004.395/1999-9, em razão das quais o responsável foi apenado com multa no valor de R$ 20 mil, por meio do Acórdão 316/2001-TCU-Plenário (peça 2, p. 77-78, do TC Processo 004.935/1999-9) , sendo o julgamento confirmado em sede de recurso.
Entendeu o Exmo. Relator a quo, Ministro Vital do Rego, que as irregularidades apontadas no referido processo (juntado a estes autos) repercutiriam negativamente no mérito destas contas, tendo gravidade tal a ensejar a irregularidade das contas do responsável.
Com efeito, à semelhança do Exmo. Relator a quo, da Serur e do nobre colega do MP/TCU, julgo que não há como ser afastado o caráter irregular dos atos praticados pelo responsável, tendo em vista a ausência de dotação orçamentária a amparar despesas com elaboração de projeto executivo para a construção de imóvel, em desobediência ao disposto no art. 167, inciso I, da CF e na LDO/1999; bem assim a inexistência de pressupostos fáticos a justificar a contratação por inexigibilidade de licitação fundamentada no art. 25, inciso II, da Lei 8.666/1993. 
Nada obstante, há que se considerar, por um lado, que o Sr. Francisco Meton já foi penalizado com a imputação de multa nos autos do TC Processo 004.395/1999-9, a qual foi devidamente recolhida pelo responsável, tendo o Tribunal exercido, com a austeridade requerida para o caso, o seu poder-dever disciplinar.
Por outro, por relevante, há que se destacar a baixa materialidade da contratação (R$ 143.912,11 - peça 1, p. 84, do TC Processo 004.395/1999-9) , cujo montante corresponde a apenas 0,67% da dotação orçamentária do TRT/22ª. Região para o exercício de 1999 (R$ 21.567.477,23 - peça 1, p. 27) .
Tal fato, associado à inexistência de outras irregularidades a comprometer a gestão do responsável (vide Certificado de Auditoria à peça 1, p. 18) e ao reconhecimento de que o valor do contrato estava "coerente com a realidade do mercado local" (peça 1, p. 84, e peça 2, p. 53, do TC Processo 004.395/1999-9) , me levam a considerar de excessivo rigor o julgamento pela irregularidade das contas do Sr. Francisco Meton, propondo, ao revés, que seu recurso seja provido para que as suas contas venham a ser julgadas regulares com ressalva.
[...]
15.	No meu sentir, os argumentos apresentados pelo MP/TCU, os quais incorporando às minhas razões de decidir, são suficientes para dar provimento ao recurso do recorrente, tornar o Acórdão combatido insubsistente, julgando suas contas regulares com ressalvas. 
	Em face do exposto, VOTO por que seja adotada a minuta de Acórdão que trago à apreciação deste Colegiado. 
TCU, Sala das Sessões Ministro Luciano Brandão Alves de Souza, em 23 de julho de 2019.
AROLDO CEDRAZ 
Relator